臺灣高雄地方法院民事判決　　　　　　 95年度訴字第2034號
 原　　　告　丁○○
　　　　　　 丙○○○
 上　二　人
 訴訟代理人　劉家榮律師
 複代　理人　戊○○
 被　　　告　乙○○
 兼法定代理　甲○○○
 人
 上　二　人
 訴訟代理人　周村來律師
　　　　　 　周元培律師
上列當事人間損害賠償事件，本院於民國96年5月1日言詞辯論
終結，判決如下：
      主　　　文
原告之訴及假執行之聲請均駁回。
訴訟費用由原告負擔。
      事實及理由
一、原告主張：被告乙○○於93年9 月17日22時20分許，無照駕
    駛牌照號碼ZAA-199 號機車，沿高雄縣橋頭鄉○○路由北往
    南行駛，行經甲樹路農會倉庫前時，與對向行駛駕駛牌照號
    碼CM6-253 號機車亦無駕照原告2 人之子黃偉翔相撞，致黃
    偉翔人車倒地送醫急救仍於同年10月3 日上午8 時50分許因
    頭胸腹部鈍力傷顱內血死亡，原告丁○○支出喪葬費
    330,300 元；原告2 人自得依侵權行為損害賠償之法律關係
    ，請求乙○○及其法定代理人即母親甲○○○連帶賠償；原
    告請求之項目包括：丁○○支出喪葬費330,300 元。扶
    養費用：黃偉翔死亡時未滿20歲，無固定收入，然原告2 人
    於60歲後仍得受其扶養，以內政部91年台灣地區簡易生命表
    男性平均餘命73.22 歲，丁○○得受黃偉翔扶養13年，而依
    行政院主計處公布之台灣地區93年平均每人月消費支出為
    13,361元，而丁○○除黃偉翔外，尚有子月黃曉菁、黃偉昇
    應同負扶養義務，依霍夫曼計算法扣除中間利息後，丁○○
    得請求被告賠償之扶養費為545,930 元。丙○○○依上開生
    命表女性平均餘命78.94 歲，自60歲起尚有19年可受扶養，
    依上開標準計算結果，丙○○○可一次請求被告賠償之扶養
    費為721,494 元。精神慰撫金：原告2 人各請求500,000
    元之慰撫金。並聲明：(一)被告應連帶給付原告丁○○
    1,376,230 元及自起訴狀繕本送達翌日起至清償日止，按年
    息5%計算之利息。(二)被告應連帶給付原告丙○○○
    1,221,494 元及自起訴狀繕本送達翌日起至清償日止，按年
    息5%計算之利息。(三)願供擔保請准宣告假執行。
二、被告則以：本件車禍係因黃偉翔為超車而駛入對向車道且未
    載安全帽因而撞及乙○○駕駛之機車，乙○○並無過失責任
    ；如認被告有過失，原告支出喪葬費不爭執，但該部費用過
    高，又原告2 人各請求扶養費丁○○545,930 元及丙○○○
    721,494 元，被告並不爭執，又原告已領取強制汽車責任險
    1,400,000 元，應予扣除；另黃偉翔於本件車禍事故應負擔
    80% 肇事責任，依過失相抵原則，僅能向被告請求20% ，超
    過部分並無理由。再者，被告因本件車禍受有損害，支出醫
    療費用86,022元、支出看護費用有收據部分自93年10月25日
    至93年11月19日共46,000元，另自93年11月19日至94年10
    月26日以1 天1,500 元計算，可請求463,500 元，故共可請
    求看護費509,500 元，另請求精神慰撫金1,000,000 元，被
    告得依繼承法理對原告請求，以上開金額為抵銷抗辯，並以
    95年7 月28日答辯狀之送達為抵銷之意思表示，原告已不得
    再對被告請求任何金額；又被告其後改稱雖不爭執扶養費，
    但請求標準似應依年度綜合申報所得稅扶養寬減額為標準；
    又乙○○因左膝變病而於96年3 月3 日驗退離營，或因車禍
    發生時已受傷僅未能發覺而引起，乙○○工作能力不克完全
    恢復，主張從20歲至60歲減少工作能力依每月最低工資
    15,840元計算，依霍夫曼扣除中間利息為2,120,274 元，此
    數額亦得向原告請求，被告亦為抵銷，又被告領取強制汽車
    責任保險70,475元。並聲明：(一)原告之訴及假執行之聲請均
    駁回。
    (二)如受不利判決願供擔保請准宣告免為假執行。
三、不爭執及爭執事項：
    不爭執事項：
  (一)乙○○於93年9 月17日22時20分許，無照乘騎牌照號碼
    ZAA-199 號機車，沿高雄縣橋頭鄉○○路由北向南行駛，行
    經甲樹路農會倉庫前時，與對向行駛亦無照乘騎牌照號碼
    CM6-253 號機車之黃偉翔相撞，使黃偉翔因而人車倒地，頭
    胸腹部鈍力傷因顱內出血而送醫不治死亡，乙○○則頭部嚴
    重外傷顱內出血左側尺骨、股骨、顏面骨骨折、右側股骨骨
    折並造成肌肉萎縮併關節活動障礙，不良於行。
  (二)原告丁○○支出殯葬費用330,300 元 (但被告抗辯其中部分
    非屬必要費用)；被告乙○○支出醫療費用86,022元。
  (三)原告已領取強制汽車責任保險金1,400,000 元、被告已領取
    強制汽車責任保險金70,475元。
  (四)乙○○因本件車禍事故經台灣高雄少年法院94年少護字第
    538 號裁定訓誡假日生活輔導確定。
    爭執事項：
  (一)本件車禍黃偉翔、乙○○是否均有過失？過失比例各為若干
    ？被告所為過失相抵之抗辯有無理由？
  (二)原告得請求之賠償金額以若干為合理？
  (三)被告所為抵銷抗辯有無理由？
四、本件車禍黃偉翔、乙○○是否均有過失？過失比例各為若干
    ？被告所為過失相抵之抗辯有無理由？
  (一)按機器腳踏車行駛之車道，應依標誌或標線之規定行駛；無
    標誌或標線者，在未劃分快慢車道之道路，得在最外側二車
    道行駛；單行道得在最左、右側車道行駛；又汽車交會時，
    會車相互之間隔不得少於半公尺；道路交通安全規則第99條
    第1 項第1 款、第100 條第1 項第5 款分別定有明文。又未
    領駕駛執照而駕駛機車者，亦違反道路交通管理處罰條例第
    21條第1 項第1 款規定。本件依高雄縣政府警察局岡山分局
    交通隊製作之道路交通事故現場圖所示，事故發生後，黃偉
    翔、乙○○之機車刮地痕、血跡及兩機車倒地處均在靠近道
    路中心線附近，且兩車刮地痕起點距中心線均極為靠近等情
    ，有上開現場圖及現場照片附在高雄縣政府警察局岡山分局
    高縣警岡刑移字第0940000026號刑案偵查卷宗可參，而黃偉
    翔、乙○○2 人依其於事故發生時之年齡均未滿18歲，係無
    照駕駛均甚明確，且為兩造所不爭執；是黃偉翔、乙○○2
    人駕駛機車均有未依上開交通安全規則及道路交通管理處罰
    條例規定靠右行駛及未於會車時保持安全距離、及無照駕駛
    之情事；而交通部會同內政部依道路交通管理處罰條例第92
    條所訂定之道路交通安全規則，與道路交通管理處罰條例均
    在保障公眾之安全，倘行為人違反上開道路交通規則肇事，
    即難謂其非違反保護他人之法律 (最高法院66年臺上字第
    1015號判例、96年度台上字第538 號裁判意旨參照），已足
    認黃偉翔、乙○○2 人就本件車禍事故之發生均有違反保護
    他人之法律之過失行為。況本件車禍經送鑑定覆議結果，亦
    均認為「黃偉翔無照駕駛重機車與乙○○無照駕駛輕機車會
    車互未保持安全間隔同為肇事原因」，有台灣省高屏澎區車
    輛行車事故鑑定委員會高屏澎區940240號鑑定意見書、台灣
    省車輛行車事故覆議鑑定委員會94年8 月11日府覆議字第
    0940100354號覆議函附於台灣高雄少年法院94年少調字第31
    號乙○○過失致死卷內足憑，益證黃偉翔、乙○○2 人就
    本件車禍事故之發生均同有過失。
  (二)證人即本件車禍事故發生時與黃偉翔同向駕駛機車之沈信安
    於上開少年法院調查事件勘驗時稱見到乙○○之機車超越出
    來，想超越前汽車而往前超越因而撞及黃偉翔之機車、而證
    人即事故發生時乙○○後座附載之黃聖侖則稱黃偉翔機車前
    面有一台汽車，死者要超車而撞上，乙○○有靠路邊各等語
    (上 開94年少調字第31號卷內94年3 月14日勘驗筆錄)， 兩
    人所述互有矛盾，且與上開現場圖及照片所示不符，均不足
    採信。另被告雖抗辯黃偉翔未載安全帽應負較重過失責任等
    語，惟依上開高雄縣政府警察局岡山分局所製之道路交通事
    故調查報告表(二)所示，黃偉翔、乙○○於事故發生時有無戴
    安全帽，係填載「不明」，有上開報告表附於台灣高雄地方
    法院檢察署93年相字第1713號相驗卷內足憑，況車禍發生時
    由黃偉翔附載之盧俊羽於警訊時則稱當時其與黃偉翔均有戴
    安全帽、由乙○○附載之黃聖侖則稱車禍發生時其與乙○○
    均沒有戴安全帽各等語，有上開相驗卷內93年10月7 日盧俊
    羽、黃聖倫調查筆錄可參，而依上開2 證人所述，則本件車
    禍發生之結果，未戴安全帽之乙○○並未因而死亡，反為戴
    安全帳之黃偉翔因而發生死亡較嚴重之結果，是本院審酌本
    件個案情節，認黃偉翔、乙○○2 人是否配戴安全帽並不影
    嚮本件車禍事故之結果，2 人之過失比例即不因而受影嚮；
    是被告此部分抗辯並無理由。
  (三)本院審酌本件車禍事故之發生，黃偉翔、乙○○2人均同有
    未依規定靠右行駛及於會車時未保持安全距離之過失，認2
    人就本件車禍事故之發生，應各負擔50% 之過失比例較為合
    理，被告為與有過失之抗辯即有理由。
五、原告得請求之賠償金額以若干為合理？
  (一)喪葬費330,300 元部分：丁○○因黃偉翔死亡而支出殯葬費
    330,300 元之事實並不爭執，惟以其中道長法事90,000元、
    紙厝26,000元及庫錢36,000元部分認為過高非屬必要費用等
    語。查丁○○因黃偉翔死亡，支出殯葬費330,300 元之事實
    ，業據提出估價單、收據、繳款書等為證，被告亦不爭執，
    而道士法事支出之90,000元係供道士念經及做法事之用、紙
    厝及庫錢，亦均為台灣民間殯葬習俗，以黃偉翔死亡時年16
    歲仍為學生之身分、地位觀之，上開殯葬費之支出及數額，
    應認為均係必要費用，故黃明此部分請求均有理由，應予准
    許。
  (二)扶養費用丁○○請求545,930 元、丙○○○請求721,494 元
    部分：
  按民法第1117條第1 項規定，受扶養權利者，以不能維持生
    活而無謀生能力者為限。而同條第2 項僅規定，前項無謀生
    能力之限制於直系血親尊親屬不適用之，並非規定前項之限
    制，於直系血親尊親屬不適用之。是直系血親尊親屬，如能
    以自己財產維持生活者，自無受扶養之權利；易言之，直系
    血親尊親屬受扶養之權利，仍應受不能維持生活之限制。而
    所謂「不能維持生活」，係指不能以自己之財產維持生活者
    而言（最高法院86年度台上字第3173號、81年度台上字第15
    04號及78年度台上字第1580號判決意旨參照）。再者，扶養
    之程度，應按扶養權利者之需要，與扶養義務者之經濟能力
    及身分定之，民法第1119條定有明文。故扶養數額之多寡，
    自應依扶養權利人與扶養義務人個別之扶養需要與扶養能力
    情況而為酌定 (最高法院92年度台上字第2172號判決意旨參
    照)。
  丁○○、丙○○○為黃偉翔之父母，除黃偉翔外，尚有子女
    黃曉菁、黃偉昇，有戶籍謄本可稽，且2人除子女3人外，
    尚有配偶相互間之扶養義務，是黃偉翔對丁○○、丙○○○
    應分擔之法定扶養義務為1/4 。又原告2 人現年分別為44歲
    、42歲 (丁○○52年8 月17日生、丙○○○54年12月30日生
    )， 以現在勞工退休年齡為60歲之標準，及2 人現有之財產
    所得資料並不高，亦有本院職權調閱之稅務電子閘門財產所
    得調件明細表可參，認原告2 人均請求自60歲起受扶養應屬
    合理；又丁○○依以內政部91年台灣地區簡易生命表男性平
    均餘命73.22 歲，主張自60歲起得受黃偉翔扶養13年、丙○○○依上開生命表女性平均餘命78.94 歲，自60歲起尚有19
    年可受扶養之情，亦為被告所不爭執，應認為均無不當。
  審酌原告2 人身分、地位及一般國民生活水準、現在經濟狀
    況等一切情狀，認2 人主張依行政院主計處公布之台灣地區
    93年平均每人月消費支出13,361元計算扶養費，尚無不當。
    則依上開消費支出為扶養費請求標準計算，再按霍夫曼計算
    扣除中間利息，及黃偉翔應負擔1/4 扶養費為依據，丁○○
    得請求之扶養費為402,110 元：
    {[ 計算式13361*120.00000000 ]除以4 （受扶養人數）
    =402,110（小數點以下四捨五入，下同）} ；丙○○○得請
    求之扶養費為536,187 元：{[計算式13361*160.00000000]
    除以4 （受扶養人數）=536,187} 。是原告2 人請求扶養費
    在此範圍內為有理由；逾此部分則無理由，應予駁回。
  被告雖抗辯似應以申報所得稅扶養親屬寬減額為標準計算，
    但目前國內人民生活水準及一般民間消費均已大幅提昇，且
    扶養之高低，應斟酌扶養人之經濟能力，受扶養人之需要等
    情，本件每月以13,361元計算，4 人扶養，黃偉翔如未死亡
    時，實際負擔每月扶養費為3,340 元，扶養原告2 人合計為
    6,680 元，依現在社會經濟狀況，及黃偉翔死亡時年僅16歲
    至原告2 人年滿60歲時，如未死亡亦僅30餘歲等情事，認原
    告2 人請求作為計算依據之標準應屬合理，被告抗辯不足採
    ，併為說明。
  (三)精神慰撫金：精神慰藉金之賠償，係藉金錢之給付使被害人
    在精神上所受之痛苦為適當之補償，其給付之標準固與財產
    上損害之計算不同，然仍可斟酌雙方身分、資力與加害程度
    及其他各種情形核定相當之數額 (最高法院51年台上字第
    223 號判例意旨參酌)。 查丁○○為國中畢業，職業鐵工，
    94年有薪資所得共262,000 元，另有土地3 筆，田賦收入1
    筆及汽車一部，財產總額為913,963 元、丙○○○亦有薪資
    所得150,000 元，土地及房屋各2 筆，田賦收入1 筆，財產
    總額為518,552 元、甲○○○則為國中畢業，任職電子工廠
    作業，但94年無申報資料，93年則僅有薪資收入5,569 元，
    無任何財產資料等情，均有兩造之稅務電子閘門財產所得調
    件明細表可參；審酌上開各情、兩造之經濟狀況、教育程度
    、社會地位及過失程度、原告2 人中年喪子需承擔白髮送黑
    髮之傷痛，其精神上所受痛苦自屬深鉅等一切情狀，認原告
    2 人各請求500,000元，應屬適當。
  (四)綜上，丁○○得請求之金額包括喪葬費330,300 元、扶養費
    402,110 元、精神慰撫金500,000 元，合計為1,232,410 元
    ；丙○○○得請求之金額包括扶養費536,187 元及精神慰撫
    金500,000 元，合計1,036,187 元。
  (五)又本件被害人黃偉翔與有過失，乙○○就本件交通事故之發
    生僅應負50% 之過失責任，已如前述，丁○○、丙○○○亦
    應負擔黃偉翔之過失，依公平之原則，有民法第217 條第1
    項之過失相抵規定之適用（最高法院73年台再字第182 號判
    例意旨參照），則依上開過失比例計算結果，丁○○得請求
    賠償之金額為616,205 元、丙○○○得請求賠償之金額為
    518,094元。
  (六)另強制汽車責任保險人依強制汽車責任保險法規定給付之保
    險金，視為加害人之損害賠償金額之一部分，加害人受賠償
    請求時，得扣除之；及死亡給付之受益人為受害人之繼承人
    ，94年2 月5 日修正前強制汽車責任保險法第30條、第10
    條分別定有明文。原告2 人為黃偉翔之繼承人，已領取強制
    汽車責任保險金1,400,000 元，依民法第1141條規定，原告
    2 人各受領700,000 元保險金，依上開規定，自應於得請求
    之金額內扣除之。經扣除後已逾原告2人得請求賠償之金額
    ，故原告2人已不得再對被告請求賠償。
六、原告2 人依上開計算結果，已不得請求被告連帶賠償任何金
    額，則被告所為抵銷抗辯有無理由，本院即毋庸再為審酌，
    併為明。
七、本件因事證已明，兩造其餘主張及攻擊防禦方法，核與判決
    結果無涉，爰不一一論；原告之訴既經駁，其假執行之聲請
    ，因訴之駁回，而失所附麗，應併予駁回。
八、據上論結；本件原告之訴為無理由，依民事訴訟法第78條、
    第85條第1 項，判決如主文。
中　　華　　民　　國　　96　　年　　5 　　月　　15　　日
                  民事第七庭    法　官　林玉心
正本係照原本作成。
如不服本判決，應於送達後20日內，向本院提出上訴狀並表明上
訴理由，如於本判決宣示後送達前提起上訴者，應於判決送達後
10日內補提上訴理由書（須附繕本）。
中　　華　　民　　國　　96　　年　　5 　　月　　15　　日
                                書記官　胡樂寧
